ACORDAO-COMPLETO-2519241

ACÓRDÃO 2928/2021 ATA 47/2021 - PLENÁRIO

VISTOS, relatados e discutidos estes autos de solicitação do Congresso Nacional, em que a Comissão de Direitos Humanos e Minorias da Câmara dos Deputados, encaminha pedido de informação 13/2021 sobre o andamento dos processos TC Processo 002.560/2016-0, TC 032.637.2017-9 e TC Processo 018.544/2020-7 e de outras ações sobre o mesmo tema desses processos.
ACORDAM os ministros do Tribunal de Contas da União, reunidos em sessão do Plenário, ante as razões expostas pelo relator:
9.1. conhecer da presente solicitação do Congresso Nacional, por preencher os requisitos de admissibilidade previstos no art. 232, III, do RI/TCU e no art. 4º, I, "b", da Resolução TCU 215/2008;
9.2. estender, por força do art. 14, III, da Resolução-TCU 215/2008, os atributos definidos no art. 5º da referida resolução aos TC 032.637.2017-9 e Processo 042.141/2021-4, entre os quais a natureza urgente e a tramitação preferencial, uma vez reconhecida a conexão dos respectivos objetos com o da presente Solicitação;
9.3. nos termos do art. 13 da Resolução-TCU 215/2008, registrar nos TC Processo 002.560/2016-0, TC 032.637.2017-9 e TC Processo 018.544/2020-7, que os mencionados processos são conexos a este e que foram juntadas à presente SCN cópias de peças processuais daqueles autos necessárias ao atendimento do pedido, conforme tabela do parágrafo 23 da instrução à peça 23;
9.4. juntar cópia desta deliberação aos autos dos TC Processo 002.560/2016-0, 032.637.2017-9 e Processo 018.544/2020-7 e Processo 042.141/2021-4, conforme determina o art. 14, V, da Resolução TCU 215/2008;
9.5. dar ciência desta decisão ao presidente da Comissão de Direitos Humanos e Minorias da Câmara dos Deputados, encaminhando-lhe cópia da instrução à peça 23, assim como dos documentos acostados aos presentes autos, conforme tabela do parágrafo 23 da referida instrução;
9.6. ordenar à Secretaria-Geral de Controle Externo que providencie o encaminhamento de cópia dos acórdãos que forem prolatados nos TC 032.637.2017-9 e Processo 042.141/2021-4 ao presidente da Comissão de Direitos Humanos e Minorias da Câmara dos Deputados, como complementação ao atendimento da presente Solicitação do Congresso Nacional, em atenção ao art. 17, § 3º, I, da Resolução-TCU 215/2008;
9.7. considerar a solicitação integralmente atendida e arquivar o presente processo, nos termos dos arts. 169, II, do RI/TCU, e 17, I, da Resolução-TCU 215/2008.

Solicitação do Congresso Nacional em que se requer informações sobre o andamento de processos no TCU relacionados à prevenção e combate ao crime organizado.

Ministério da Defesa.

3. Interessado: Comissão de Direitos Humanos e Minorias da Câmara dos Deputados.

13.1. Ministros presentes: Ana Arraes (Presidente), Walton Alencar Rodrigues, Benjamin Zymler, Aroldo Cedraz, Raimundo Carreiro, Bruno Dantas, Vital do Rêgo e Jorge Oliveira.
13.2. Ministros-Substitutos presentes: Augusto Sherman Cavalcanti, Marcos Bemquerer Costa, André Luís de Carvalho e Weder de Oliveira (Relator).

WEDER DE OLIVEIRA

Trata-se de solicitação do Congresso Nacional[footnoteRef:2], por meio da qual a Comissão de Direitos Humanos e Minorias da Câmara dos Deputados, por provocação das sras. deputadas federais Vivi Reis e Luiza Erundina, encaminha a solicitação de informação 13/2021[footnoteRef:3], acerca "do andamento das ações (i) TC Processo 002.560/2016-0; (ii) TC n 032.637/2017 e (iii) 018.544/2020 e sobre outras ações sobre o mesmo tema". [2:  Ofício 649/2021-P (peça 2) .]  [3:  Peça 3.] 
Reproduzo, a seguir, com ajustes de forma, a instrução produzida pela Secretaria de Controle Externo da Defesa Nacional e da Segurança Pública (SecexDefesa) [footnoteRef:4]: [4:  Peças 23-24.] 
" (...) 
EXAME TÉCNICO
5.  Com vistas a atender à solicitação, foi feita consulta aos sistemas informatizados do Tribunal acerca dos processos requeridos, tendo sido encontradas as seguintes informações: 
a) TC Processo 002.560/2016-0:
6.  Esse processo, de relatoria do ministro André de Carvalho, trata de auditoria operacional realizada no período de 22/2/2016 a 13/6/2016 para avaliar os controles internos do Sistema de Fiscalização de Produtos Controlados do Exército (SisFPC) , além dos meios e das estruturas de suporte aos processos finalísticos, com o intuito de assegurar a análise dos riscos relevantes e o cumprimento dos resultados esperados, coibindo a ocorrência de fraudes, desvios e ineficiências. Encontra-se arquivado. Em 29/3/2017, foi proferido o Acórdão 604/2017-TCU-Plenário que estabeleceu:
'9.1. recomendar ao Comando do Exército que: 
9.1.1. considere as conclusões da presente auditoria quando da atualização do seu Plano Estratégico de Tecnologia da Informação; 
9.1.2. avalie, mediante estudo realizado com a participação do Comando Logístico do Exército (Colog) , do Departamento de Ciência e Tecnologia do Exército (DCT) e do Centro de Avaliações do Exército (CAEx) , a possibilidade de: 
9.1.2.1. credenciar laboratórios independentes para, a partir de ensaios acreditados pelo Instituto Nacional de Metrologia, Qualidade e Tecnologia (Inmetro) , realizar testes com produtos controlados, em especial, de testes balísticos, em conformidade com norma ISO/IEC 17025; 
9.1.2.2. implantar sistemática de acompanhamento da produção de blindagens balísticas, após a aprovação do protótipo, por intermédio de testes em amostras coletadas na linha de produção do fabricante; 
9.1.2.3. publicar a listagem atualizada de fabricantes de blindagens balísticas, a exemplo da medida adotada pelo Instituto Nacional de Justiça dos Estados Unidos da América (NIJ) ; 
9.2. determinar que, no prazo de 180 (cento e oitenta) dias contas da ciência desta deliberação, em homenagem aos objetivos previstos no Decreto nº 3.665, de 20 de novembro de 2000, o Comando Logístico do Exército (Colog) apresente ao TCU o devido plano de ação com o intuito de: 
9.2.1. implantar sistema informatizado para a gestão de todos os processos de trabalho da atividade de fiscalização de produtos controlados, com atendimento de pelo menos os seguintes requisitos: 
9.2.1.1. dinâmica de processamento em conformidade com o encadeamento lógico de todas as atividades dos diversos processos de trabalho necessários à atividade de fiscalização de produtos controlados, devendo atentar, no caso de transporte de explosivos ou produtos afins, para a necessidade de exigência e efetivo emprego dos devidos procedimentos de segurança durante todas as etapas do correspondente deslocamento, aí incluído o emprego de escolta dos veículos e de dispositivos de rastreamento e monitoramento remoto sobre os produtos transportados, considerando o volume e o risco do produto, além de outros critérios inerentes à higidez do transporte e à segurança pública, com a adoção de medidas destinadas até mesmo à prevenção de possíveis desvios do produto transportado; 
9.2.1.2. estrutura de funcionamento que viabilize a produção, o arquivamento e o gerenciamento integrado de dados, de informações e de documentos, de forma eletrônica, decorrentes das diversas atividades dos processos de trabalho, sem prejuízo da manutenção e da incorporação das bases de dados atualmente ativas, caso se opte pela descontinuação dos sistemas existentes; 
9.2.1.3. interface pela rede mundial de computadores (internet) com os diversos gestores e usuários do SisFPC, incluindo cidadãos, de modo a viabilizar o atendimento on line aos interessados (cadastros, requerimentos, remessa e recebimento eletrônico de documentos, acompanhamento processual etc.) , evitando ou minimizando a remessa de documentos físicos ou o deslocamento do usuário às organizações militares fiscalizadoras; 
9.2.1.4. transparência aos usuários, por meio de consulta em página da internet, das informações básicas sobre a atividade de fiscalização de produtos controlados: requisitos para obtenção de registros, serviços de blindagens, valores e pagamento de taxas, requerimentos e prazos médios dos processos administrativos, dentre outras; 
9.2.1.5. governança mínima de tecnologia da informação, a exemplo de regulação para utilização do sistema, tutoriais ou manuais de operações, segurança, garantia de autenticidade, disponibilidade e integridade dos dados, dos documentos e das informações; 
9.2.2. estabelecer critérios objetivos de escolha das normas de ensaio a serem utilizadas nos testes de produtos controlados realizados pelo CAEx, nos termos do art. 14, inciso IX, da Portaria nº 719/2011 (Regulamento R-128) ; 
9.3. determinar que, no prazo de 180 (cento e oitenta) dias a contar da ciência desta deliberação, em homenagem aos objetivos previstos no Decreto nº 3.665, de 2000, a Diretoria de Fiscalização de Produtos Controlados (DFPC) apresente ao TCU o devido plano de ação com o intuito de: 
9.3.1. realizar o mapeamento e otimização de todos os processos de trabalho de fiscalização de produtos controlados no âmbito do órgão, a exemplo da aplicação de penalidades e da produção de normas; 
9.3.2. coordenar o mapeamento e otimização de todos os processos de trabalho de fiscalização de produtos controlados no âmbito das doze regiões militares, a exemplo de concessão de certificados de registro, vistorias e autorizações para blindagem de automóveis, de modo a evitar replicação de esforços para as atividades de natureza, objetivos e qualificação similares; 
9.3.3. promover, em conjunto com os serviços de fiscalização das regiões militares (SFPC/RM) , a uniformização dos procedimentos operacionais adotados em cada região militar, de modo a conferir maior coesão normativa e operacional ao SisFPC; 
9.3.4. digitalizar ou coordenar a digitalização de todos os processos e documentos referentes ao SisFPC, além de passar a realizar a gestão processual e documental exclusivamente em meio eletrônico para novos procedimentos, nos termos dos arts. 4º, 5º, 6º e 12 do Decreto nº 8.539, de 8 de outubro de 2015; 
9.3.5. avaliar a efetiva possibilidade de aderir ao Sistema Eletrônico de Informações (SEI) , a exemplo do Ministério da Defesa, que adotou a referida solução de processo eletrônico por meio da Portaria Normativa nº 2.143/2015; 
9.4. determinar que, em homenagem aos objetivos previstos no Decreto nº 3.665, de 2000, os Comandos Militares de Área (CMA) orientem as correspondentes organizações militares a se absterem de implantar soluções informatizadas próprias para a automação de processos de trabalho de fiscalização de produtos controlados, sem a anuência prévia da DFPC; 
9.5. recomendar que o Centro de Controle Interno do Comando do Exército (CCIEx) promova auditorias periódicas no SisFPC com o escopo de avaliar os aspectos operacionais (eficiência, eficácia etc.) do sistema, sem prejuízo da análise dos insumos, processos e produtos essenciais à realização das atividades de fiscalização de produtos controlados pelo Exército; 
9.6. arquivar o presente processo, sem prejuízo de determinar que a unidade técnica promova o monitoramento de todas as determinações e recomendações contidas neste Acórdão; e 
9.7. encaminhar cópia deste Acórdão, bem como do Relatório e da Proposta de Deliberação que o fundamenta, aos seguintes destinatários: Ministro de Estado da Defesa; Comandante do Exército; Centro de Controle Interno do Exército (CCIEx) ; Departamento de Ciência e Tecnologia do Exército (DCT) ; Comando Logístico do Exército (Colog) ; Comissão de Relações Exteriores e Defesa Nacional da Câmara dos Deputados (CREDN) ; Comissão de Segurança Pública e Combate ao Crime Organizado da Câmara dos Deputados (CSPCCO) ; Comissão de Relações Exteriores e Defesa Nacional do Senado Federal (CRE) ; e Subcomissão Permanente de Segurança Pública (CCJSSP) da Comissão de Constituição, Justiça e Cidadania (CCJ) do Senado Federal.'
7.  O inteiro teor da mencionada deliberação foi anexado ao presente processo, bem como o Voto e o Relatório que a embasaram (peças 8 a 10) .
b) TC Processo 032.637.2017-9:
8.  Esse processo, de relatoria do ministro André de Carvalho, trata de monitoramento para verificar o cumprimento do Acórdão 604/2017-TCU-Plenário, prolatado no TC Processo 002.560/2016-0, auditoria operacional realizada, no período de 22/2 a 13/6/2016, para avaliar os controles internos do Sistema de Fiscalização de Produtos Controlados do Exército (SisFPC) , além dos meios e das estruturas de suporte aos processos finalísticos, com o intuito de assegurar a análise dos riscos relevantes e o cumprimento dos resultados esperados, coibindo a ocorrência de fraudes, desvios e ineficiências.
9.  A esse processo foram apensados os autos do TC Processo 018.544/2020-7, que trata de representação formulada pelo Ministério Público junto ao TCU a respeito de possíveis irregularidades ocorridas no Comando Logístico do Exército (Colog) , relacionadas à possibilidade de ocorrência de desvio de finalidade na revogação das Portarias 46, de 20/3/2020, 60 e 61, de 15/4/2020, que haviam sido editadas para tratar do rastreamento de armas e de munições.
10.  No primeiro monitoramento realizado, esta unidade técnica verificou que muitas determinações e recomendações proferidas se encontravam em implementação. Submetida a análise ao Plenário do TCU, foi prolatado o Acórdão 733/2018-TCU-Plenário, nos termos que seguem:
'9.1. considerar cumprido o item 9.1.2.3 do Acórdão 604/2017-TCU-Plenário; 
9.2. considerar não mais aplicável o item 9.3.5 do Acórdão 604/2017-TCU-Plenário; 
9.3. considerar em cumprimento, por ainda estar em implementação, os itens 9.1.1, 9.1.2.1, 9.1.2.2, 9.2.1, 9.2.2, 9.3.1, 9.3.2, 9.3.3, 9.3.4 e 9.4 do Acórdão 604/2017-TCU-Plenário; 
9.4. determinar, nos termos do art. 250, II, do RITCU, que, em homenagem aos objetivos previstos no Decreto nº 3.665, de 20 de novembro de 2000, em respeito ao princípio do planejamento estatuído pelo art. 6º, I, do Decreto-Lei 200, de 1967, o Comando do Exército, se já não o fez, inclua - nos documentos de planejamento decorrentes do Plano Estratégico de Tecnologia da Informação (Peti) - as ações necessárias para viabilizar a plena implementação das recomendações e das determinações proferidas pelo Acórdão 604/2017-TCU-Plenário, no prazo de até 90 (noventa) dias contados da ciência desta deliberação, informando o TCU sobre o resultado das correspondentes medidas;
9.5. determinar, nos termos do art. 250, II, do RITCU, que o Comando Logístico do Exército (Colog) apresente ao TCU o devido plano de ação, seguindo o modelo proposto pela unidade técnica à Peça 23 (p.12) , para o efetivo cumprimento do item 9.2.1 do Acórdão 604/2017-TCU-Plenário, no prazo de até 30 (trinta) dias contados da ciência desta deliberação, apresentando, ainda, o detalhamento das ações cabíveis para o tratamento dos problemas identificados e o alcance dos resultados esperados, além dos responsáveis por cada ação e dos prazos para a efetiva implementação de cada ação; 
9.6. determinar, nos termos do art. 250, II, do RITCU, que, no prazo de até 30 (trinta) dias contados da ciência desta deliberação, a Diretoria de Fiscalização de Produtos Controlados (DFPC) , em sintonia com o art. 22, § 1º, do Decreto 8.539, de 2015, adote as seguintes providências: 
9.6.1. apresente ao TCU o devido plano de ação, seguindo o modelo proposto pela unidade técnica à Peça 23 (p.12) , para o efetivo cumprimento dos itens 9.3.1, 9.3.2 e 9.3.4 do Acórdão 604/2017-TCU-Plenário, com o detalhamento das ações cabíveis para o tratamento dos problemas identificados e o alcance dos resultados esperados, além dos responsáveis por cada ação e dos prazos para a efetiva implementação de cada ação, devendo, ainda, explicitar, no aludido plano, as informações específicas a respeito das etapas para a otimização e o mapeamento de todos os processos de trabalho do SisFPC, aí incluídos os processos finalísticos, gerenciais e de suporte; 
9.6.2. fixe, dentro do referido plano de ação, o prazo máximo de 180 (cento e oitenta) dias para a finalização de todas as ações e as etapas necessárias à plena conclusão da digitalização e da informatização dos processos e dos documentos administrativos relacionados com o SisFPC; 
9.7. determinar que a unidade técnica adote as seguintes medidas: 
9.7.1. promova diligências junto ao DFPC, por intermédio do Comando do Exército, e junto ao Ministério da Segurança Pública com vistas a obter informações, no prazo de 30 (trinta) dias contados da ciência deste Acórdão, sobre o atual nível de estudos para a efetiva edição de plano de ação conjunto destinado a aprimorar e a desenvolver processos e sistemas de efetiva fiscalização sobre todos os PCE no Brasil, com atenção, em especial, para os instrumentos de gestão sobre o explosivo, a munição e o armamento eventualmente apreendidos junto a criminosos e para os instrumentos de gestão sobre o explosivo, a munição e o armamento empregados por todas as polícias judiciárias e ostensivas, entre outros departamentos públicos, no Brasil, além do necessário estabelecimento da efetiva competência central em prol do DFPC para a rigorosa fiscalização de todos (todos) os PCE em todo o País, a despeito do atual desenvolvimento do Sistema Nacional de Rastreamento de Produtos Controlados (SisNaR) ; 
9.7.2. envie a cópia deste Acórdão, acompanhado do Relatório e do Voto, ao Comando do Exército, ao Comando Logístico do Exército e à Diretoria de Fiscalização de Produtos Controlados, para ciência e providências cabíveis; e 
9.7.3. prossiga com o monitoramento sobre o efetivo cumprimento dos itens 9.1.1, 9.1.2.1, 9.1.2.2, 9.2.1, 9.2.2, 9.3.1, 9.3.2, 9.3.3, 9.3.4 e 9.4 do Acórdão 604/2017-TCU-Plenário, sem prejuízo de oportunamente se manifestar conclusivamente sobre o questionamento suscitado pelo item 9.7.1 deste Acórdão.'
11.  O inteiro teor da mencionada deliberação foi anexado ao presente processo, bem como o Voto e o Relatório que a embasaram (peças 12 a 14) .
12.  Após um segundo ciclo de monitoramento, esta unidade técnica verificou que muitas deliberações ainda se encontravam em implementação. Submetida a análise ao Plenário desta Corte, foi prolatado o Acórdão 1241/2020-TCU-Plenário nos seguintes termos (peça 15) :
'1.6. determinar, nos termos do art. 157 do RITCU, que, em conjunto com o Comando Logístico do Exército (Colog) e, entre outras instituições integrantes do Sistema de Fiscalização de Produtos Controlados do Exército (SisFPC) , com a Diretoria de Fiscalização de Produtos Controlados (DFPC) , o Comando do Exército apresente ao TCU, no prazo de 15 (quinze) dias contados da ciência desta deliberação, as seguintes informações: 
1.6.1. o atual grau de efetivo cumprimento da determinação prolatada pelo item 9.4 do Acórdão 733/2018-TCU-Plenário e, especialmente, sobre o desenvolvimento do correspondente portal na internet, contemplando as recomendações e determinações proferidas pelo Acórdão 604/2017-TCU-Plenário com vistas ao efetivo andamento e controle dos processos no Sistema de Fiscalização de Produtos Controlados do Exército (SisFPC) ;
1.6.2. o atual grau de efetivo cumprimento das recomendações proferidas pelos itens 9.1.2.1 e 9.1.2.2 do Acórdão 604/2017-TCU-Plenário; 
1.6.3. o atual grau de efetivo cumprimento da determinação proferida pelo item 9.5 do Acórdão 733/2018-TCU-Plenário e, especialmente, sobre a implantação do sistema informatizado em prol da gestão de todos os processos de trabalho na atividade de fiscalização de produtos controlados em sintonia com a determinação prolatada pelo item 9.2.1 do Acórdão 604/2017-TCU-Plenário; 
1.6.4. o atual grau de efetivo cumprimento da determinação proferida pelo item 9.2.2 do Acórdão 604/2017-TCU-Plenário; 
1.6.5. o grau de impacto sobre o efetivo cumprimento das determinações e recomendações prolatadas pelo Acórdão 733/2018-TCU-Plenário e pelo Acórdão 604/2017-TCU-Plenário a partir da superveniente revogação ou desconstituição da Portaria n° 46-COLOG, de 18/3/2020, da Portaria n° 60-COLOG, de 15/4/2020, e da Portaria n° 61-COLOG, de 15/4/2020; 
1.6.6. o grau de impacto da superveniente revogação ou desconstituição da Portaria n° 46-COLOG, de 18/3/2020, da Portaria n° 60-COLOG, de 15/4/2020, e da Portaria n° 61-COLOG, de 15/4/2020 sobre a efetiva observância e aplicação dos princípios administrativo-constitucionais da legalidade, eficiência e razoabilidade, em sintonia com o art. 37, caput, e o art. 5º, LIV, sob o seu aspecto material, da CF88, e dos princípios administrativos da continuidade, eficiência, regularidade, segurança e atualidade no relevante serviço público federal de fiscalização de produtos controlados em sintonia, entre outros, com o art. 175, parágrafo único, IV, da CF88 e o art. 6º da Lei n.º 8.987, de 1995; 
1.6.7. o atual grau de efetivo cumprimento das determinações proferidas pelos itens 9.3.1 e 9.3.2 do Acórdão 604/2017-TCU-Plenário; 
1.6.8. o atual grau de efetivo cumprimento da determinação prolatada pelo item 9.6.2 do Acórdão 733/2018-TCU-Plenário e pelo item 9.3.4 do Acórdão 604/2017-TCU-Plenário; 
1.6.9. o atual grau de efetivo cumprimento da determinação prolatada pelo item 9.3.3 do Acórdão 604/2017-TCU-Plenário; 
1.7. determinar, nos termos do art. 157 do RITCU, que, em conjunto com a Diretoria de Fiscalização de Produtos Controlados (DFPC) , entre outras instituições integrantes do Sistema de Fiscalização de Produtos Controlados do Exército (SisFPC) , o Comando do Exército, por intermédio do Ministério da Defesa, e o Ministério da Justiça apresentem conjuntamente ao TCU, no prazo de 30 (trinta) dias contados da ciência desta deliberação, as informações sobre a atual situação dos estudos realizados para a efetiva edição de plano de ação conjunto destinado a aprimorar e a desenvolver processos e sistemas de efetiva fiscalização sobre todos os Produtos Controlados pelo Exército (PCE) no Brasil, com atenção, em especial, para os instrumentos de gestão sobre o explosivo, a munição e o armamento eventualmente apreendidos junto a criminosos e para os instrumentos de gestão sobre o explosivo, a munição e o armamento empregados por todas as polícias judiciárias e ostensivas, entre outros departamentos públicos, no Brasil, além do necessário estabelecimento da efetiva competência central em prol da Diretoria de Fiscalização de Produtos Controlados para a rigorosa fiscalização de todos os PCE em todo o País, a despeito do atual desenvolvimento do Sistema Nacional de Rastreamento de Produtos Controlados (SisNaR) , em consonância com o item 9.7.1 do Acórdão 733/2018-TCU-Plenário; 
1.8. determinar que a SecexDefesa adote as seguintes medidas: 
1.8.1. envie a cópia do presente Acórdão, com o parecer da unidade técnica, ao Ministério da Defesa, ao Comando do Exército, ao Comando Logístico do Exército, à Diretoria de Fiscalização de Produtos Controlados e ao Ministério da Justiça, entre outros órgãos federais necessários, para ciência e adoção das providências cabíveis; 
1.8.2. envie a cópia do presente Acórdão, com a integral cópia do inteiro teor do Acórdão 733/2018-TCU-Plenário e do Acórdão 604/2017-TCU-Plenário, ao órgão competente do Ministério Público Federal, para ciência em face da eventual relação dessas deliberações do TCU com a subjacente edição da Portaria n.º 46-COLOG, de 18/3/2020, da Portaria n.º 60-COLOG, de 15/4/2020, e da Portaria n.º 61-COLOG, de 15/4/2020; e 
1.8.3. prossiga com o presente monitoramento, ficando a unidade técnica autorizada, desde já, a realizar as eventuais inspeções e as adicionais diligências necessárias.'
13.  A prorrogação do prazo para o atendimento dos itens 1.6 e 1.7 do Acórdão 1241/2020-TCU-Plenário foi aprovada por meio do Acórdão 1738/2020-TCU-Plenário e posteriormente mediante Acórdão 1995/2020-TCU-Plenário (peças 16 e 17) .
14.  Dando continuidade ao monitoramento, em 28/7/2021, foram realizadas diligências junto ao Comando do Exército, ao Controle Interno do Ministério da Defesa e ao Ministério da Justiça e Segurança Pública, em decorrência da instrução à peça 236 do processo, mediante ofícios 40772/2021-TCU/Seproc, 40773/2021-TCU/Seproc e 40774/2021-TCU/Seproc, em que se questionou (peças 18 a 21) :
'a) realizar diligência ao Comando do Exército, com fulcro no art. 157 do RI/TCU, para que remeta, no prazo de 15 dias, ao TCU: 
a.1) atualização e complementação das informações remetidas ao TCU por meio do Ofício n° 7-DFPC - Dupla-Sigla/COLOG, de 29/6/2020, tratando das medidas adotadas em atendimento ao Acórdão 1241/2020-TCU-Plenário, especialmente no que se refere aos itens da decisão ainda não plenamente atendidos àquela data, quais sejam 1.6.2, 1.6.3 (complementando as informações remetidas de forma a permitir que se conclua a respeito do atendimento ao item 9.2.1.1 do Acórdão 604/2017-TCU-Plenário, no que se refere ao transporte de explosivos ou produtos afins) , 1.6.4, 1.6.8 e 1.7; 
a.2) informações, respaldadas por documentos oficiais, a respeito de medidas eventualmente adotadas pelo Comando do Exército com o intuito de atender à determinação contida no item 1.7 do Acórdão 1241/2020-TCU-Plenário, após o envio do Ofício n° 486- A3.5/A3/GabCmtEx ao Ministério da Defesa, esclarecendo, inclusive, se foram estudadas alternativas à criação de um grupo de trabalho interministerial, medida dependente da edição de Decreto pela Presidência da República, e em caso afirmativo, explicitar quais foram as alternativas aventadas e os resultados delas advindas; 
a.3) informações, respaldadas por documentos oficiais, a respeito do efetivo compartilhamento de dados entre o Sigma/Colog e o Sinarm/DPF e com o Sinesp/MJSP, nos termos do Decreto 9.847/2019, art. 8º; 
a.4) caso não esteja ocorrendo compartilhamento de dados entre o Sigma/Colog e o Sinarm/DPF, informações, detalhadas e respaldadas por documentos oficiais, a respeito das dificuldades que impedem o efetivo cumprimento do Decreto 9.847/2019, art. 8º, bem como medidas adotadas para sanar os problemas encontrados e os resultados alcançados por meio das medidas; 
a.5) informações, detalhadas e respaldadas por documentos oficiais, a respeito das dificuldades técnicas encontradas para efetivar a interoperabilidade entre o Sisnar e o Sinesp à época em que foi revogada a Portaria Colog 46/2020, bem como medidas adotadas para sanar os problemas encontrados e os resultados alcançados por meio das medidas adotadas; 
a.6) avaliação a respeito das consequências advindas de eventual determinação do TCU estipulando prazo para que o art. 8º do Decreto 9.847/2019 seja efetivamente cumprido, bem como informações sobre medidas alternativas; 
a.7) cópias das minutas de portarias elaboradas no âmbito do Colog para substituírem as Portarias Colog 46, 60 e 61/2020, bem como cópias completas dos processos administrativos por meio das quais estão sendo elaboradas, contendo a motivação da eventual eliminação de controles previstos anteriormente; 
a.8) cópias dos documentos que embasaram a análise realizada pelo Conselho Normativo (IN 5/DFPC, art. 16) em 17/9/2020, conforme ata de reunião remetida ao TCU, a respeito das portarias que tratam do Sisnar e da marcação de armas e munições;
a.9) cópias completas dos pareceres emitidos pela Consultoria Jurídica Adjunta ao Comando do Exército sobre as portarias que tratam do Sisnar e da marcação de armas e munições; 
b) realizar diligência ao Ministério da Defesa, com fulcro no art. 157 do RI/TCU, para que remeta, no prazo de 15 dias, ao TCU informações a respeito de medidas eventualmente adotadas pelo Ministério da Defesa com o intuito de atender à determinação contida no item 1.7 do Acórdão 1241/2020-TCU-Plenário, após o recebimento do Ofício n° 486-A3.5/A3/GabCmtEx, solicitando que fosse estudada a possibilidade de se realizar gestões junto ao Ministério da Justiça e Segurança Pública, a fim de se criar de um Grupo de Trabalho interministerial, com o objetivo de se otimizar as ações conjuntas, e se implementar um plano de ação conjunto destinado a aprimorar e a desenvolver processos e sistemas de fiscalização de PCE, com especial atenção, aos instrumentos de gestão sobre o explosivo, a munição e o armamento eventualmente apreendidos junto a criminosos; 
c) realizar diligência ao Ministério da Justiça e Segurança Pública, com fulcro no art. 157 do RI/TCU, para que remeta, no prazo de 15 dias, ao TCU: 
c.1) informações atualizadas a respeito de medidas adotadas, com o objetivo de atender à determinação contida no item 1.7 do Acórdão 1241/2020-TCU-Plenário, encaminhado ao Ministério por meio do Ofício 25290/2020-TCU/Seproc; 
c.2) informações, respaldadas por documentos oficiais, a respeito do efetivo compartilhamento de dados entre o Sigma/Colog e o Sinarm/DPF e com o Sinesp/MJSP, nos termos do Decreto 9.847/2019, art. 8º; 
c.3) caso não esteja ocorrendo compartilhamento de dados entre o Sigma/Colog e o Sinarm/DPF, informações, detalhadas e respaldadas por documentos oficiais, a respeito das dificuldades que impedem o efetivo cumprimento do Decreto 9.847/2019, art. 8º, bem como medidas adotadas para sanar os problemas encontrados e os resultados alcançados por meio das medidas adotadas; 
c.4) informações, respaldadas por documentos oficiais, a respeito de dificuldades técnicas encontradas para efetivar a interoperabilidade entre o Sisnar e o Sinesp à época em que foi revogada a Portaria Colog 46/2020, bem como medidas adotadas para sanar os problemas encontrados e os resultados alcançados por meio das medidas adotadas; 
c.5) avaliação a respeito das consequências advindas de eventual determinação do TCU estipulando prazo para que o art. 8º do Decreto 9.847/2019 seja efetivamente cumprido, bem como informações sobre medidas alternativas;'
15.  Atualmente, o TC Processo 032.637.2017-9 encontra-se aguardando instrução para a análise de mérito dos seguintes aspectos: o monitoramento do Acórdão 1241/2020-TCU-Plenário, decorrente de prévio monitoramento do Acórdão 604/2017-TCU-Plenário e do Acórdão 733/2018-TCU-Plenário; a edição dos Decretos 10.627/2021, 10.628/2021, 10.629/2021 e 10.630/2021; bem como a edição das normas que substituirão as Portarias Colog 46/2021, 60/2021 e 61/2020.
c) TC Processo 018.544/2020-7:
16.  Esse processo, de relatoria do ministro André de Carvalho, trata de representação formulada pelo Ministério Público junto ao TCU a respeito de possíveis irregularidades ocorridas no Comando Logístico do Exército, relacionadas à possibilidade de ocorrência de desvio de finalidade na revogação das Portarias 46, de 20/3/2020, 60 e 61, de 15/4/2020, que haviam sido editadas para tratar do rastreamento de armas e de munições. 
17.  O processo estaria sob a inicial relatoria do ministro-substituto Augusto Sherman, mas por meio de despacho, ele propôs o apensamento ao TC Processo 032.637.2017-9, sob a relatoria do ministro André de Carvalho, aduzindo que o processo teria sido previamente autuado e abrangeria a grande maioria das possíveis falhas noticiadas. Diante da conexão entre os processos, o ministro André de Carvalho determinou, nos termos do art. 41 da Resolução-TCU 259/2014, o apensamento do TC Processo 018.544/2020-7 ao TC Processo 032.637.2017-9. Determinou ainda, por meio do Despacho à peça 16 do TC Processo 018.544/2020-7, nos termos dos arts. 276 e 257 do RITCU, que esta unidade técnica adotasse as seguintes medidas (peça 22) : 
'8.1. promova a prévia oitiva do Comando Logístico do Exército para, no prazo de 5 dias úteis, se manifestar sobre todos os indícios de irregularidade apontados na presente representação e, especialmente, sobre o subsequente vácuo na regulamentação da marcação de embalagens e cartuchos de munição e na definição dos dispositivos de segurança e identificação das armas de fogo fabricadas no País, com a eventual exportação ou importação, alertando-o sobre a possibilidade de o Tribunal vir, ao final, a determinar a anulação do ato de revogação com vistas a assegurar a efetividade do art. 23 da Lei nº 10.826, de 2003, além de se manifestar expressamente sobre a suposta inconveniência de ter mantido a Portaria DLog nº 16, de 28 de dezembro de 2004, a Portaria DLog nº 07, de 28 de abril de 2006, ou as aludidas Portarias Colog 46, 60 e 61, de 2020. 
8.2. promova a diligência junto ao Comando Logístico do Exército para que, no prazo de 15 dias, apresente os seguintes elementos de convicção: 
8.2.1. as anteriores normas regulamentadoras das matérias tratadas nas Portarias Colog 46, 60 e 61, de 2020, com os seus períodos de vigência; 
8.2.2 as informações sobre todo o processo de trabalho resultante na edição das Portarias Colog 46, 60 e 61, de 2020, com a cópia do pertinente processo administrativo, incluindo os pareceres técnico-jurídicos emitidos e os eventuais relatórios dos grupos de estudo instituídos para a aludida edição; 
8.2.3. as melhorias trazidas pelas Portarias Colog 46, 60 e 61, de 2020 em comparação com todas as normas previamente existentes, a exemplo da Portaria DLog nº 16, de 28 de dezembro de 2004, e da Portaria DLog nº 07, de 28 de abril de 2006; 
8.2.4. as específicas informações sobre toda a motivação para a edição da Portaria Colog 62, de 2020, no sentido de revogar as Portarias Colog 46, 60 e 61, de 2020, com a cópia do pertinente processo administrativo, indicando expressamente as eventuais falhas, imprecisões ou inconveniências identificadas nas Portarias Colog 46, 60 e 61, de 2020, e os eventuais prejuízos dessas inconveniências sobre as atividades ali regulamentadas;
8.2.5. as informações sobre os processos iniciados no âmbito do Comando Logístico do Exército para a edição das subsequentes normas substituidoras das Portarias Colog 46, 60 e 61, de 2020, com a cópia dos respectivos processos administrativos, evidenciando o prazo previsto para a conclusão dos correspondentes trabalhos e os aprimoramentos já previstos nas normas a serem elaboradas em cotejo com as normas revogadas; 
8.2.6. as informações sobre as consequências práticas da revogação das aludidas Portarias Colog 46, 60 e 61, de 2020, assinalando as despesas públicas a serem assumidas pelo Colog com o intuito de implementar os sistemas informatizados para o anterior atendimento dessas normas; 
8.2.7. o efetivo esclarecimento sobre a eventual prática da aludida revogação por autoridade militar já dissociada da correspondente função pública, devendo apresentar toda a documentação probatória sobre a plena competência dessa autoridade militar para ter praticado a aludida revogação; 
8.3. envie a cópia da peça inicial de representação e do parecer da unidade técnica à Peça 10, além da cópia do presente Despacho, ao Comando Logístico do Exército para facilitar a correspondente manifestação no processo; e 
8.4. promova a subsequente instrução cautelar do feito, em conjunto, se possível, com a efetiva instrução de mérito, submetendo o processo ao Ministro-Relator.'
18.  As comunicações processuais decorrentes do despacho acima transcrito foram realizadas no TC Processo 032.637.2017-9, em que será tratado o mérito das questões trazidas à apreciação desta Corte de Contas.
19.  Além dos processos mencionados pelo solicitante, a saber: TC Processo 002.560/2016-0, TC Processo 032.637.2017-9 e TC Processo 018.544/2020-7, verifica-se que tramita neste Tribunal o TC Processo 042.141/2021-4, que trata sobre o mesmo tema.
d) TC Processo 042.141/2021-4:
20.  Esse processo, de relatoria do ministro Weder de Oliveira, cuida de Auditoria Operacional no Comando Logístico do Exército, no Departamento de Polícia Federal e na Secretaria Nacional de Segurança Pública, podendo se estender a outros órgãos e entidades relacionados, com o objetivo de fiscalizar a política e os sistemas implementados no âmbito do Ministério da Justiça e Segurança Pública (MJSP) e do Ministério da Defesa (MD) para o controle de armas de fogo e munições. 
21.  A fiscalização, atualmente em fase de planejamento, está prevista para o período de 22/11/2021 a 25/3/2022.
22.  Por fim, insta informar que não obstante o art. 13 da Resolução-TCU 215/2008 contenha a previsão de que cópia das peças processuais necessárias ao atendimento do pedido deva ser requisitada pelo relator da solicitação do Congresso Nacional ao relator do processo conexo, em virtude da facilidade proporcionada pelo processo eletrônico já foram juntadas cópias das peças de interesse aos presentes autos, restando informar esse fato ao relator dos processos TC Processo 002.560/2016-0, TC Processo 032.637.2017-9 e TC Processo 018.544/2020-7. Assim, será proposto no encaminhamento que o ministro André de Carvalho seja informado a respeito da juntada.
CONCLUSÃO
23.  De acordo com o exposto, será proposto, nos termos do art. 38, inciso II, da Lei 8.443/1992, que esta Corte de Contas encaminhe ao Exmo. Sr. Deputado Carlos Veras, Presidente da Comissão de Direitos Humanos e Minorias da Câmara dos Deputados, cópia desta instrução, assim como das peças dos processos TC Processo 002.560/2016-0, TC Processo 032.637.2017-9 e TC Processo 018.544/2020-7 acostadas aos presentes autos, conforme tabela abaixo.
Tabela - Conteúdo de peças
	Peça
	Natureza da Informação

	8
	Acórdão 604/2017-TCU-Plenário

	9
	Voto do ministro-relator Acórdão 604/2017-TCU-Plenário

	10
	Relatório do Acórdão 604/2017-TCU-Plenário

	12
	Acórdão 733/2018-TCU-Plenário

	13
	Voto do ministro-relator Acórdão 733/2018-TCU-Plenário

	14
	Relatório do Acórdão 733/2018-TCU-Plenário

	15
	Acórdão 1241/2020-TCU-Plenário

	16
	Acórdão 1738/2020-TCU-Plenário

	17
	Acórdão 1995/2020-TCU-Plenário

	18
	Instrução técnica

	19
	Ofício 40772/2021-TCU/Seproc

	20
	Ofício 40773/2021-TCU/Seproc

	21
	Ofício 40774/2021-TCU/Seproc

	22
	Despacho de autoridade

PROPOSTA DE ENCAMINHAMENTO
24.  Diante do exposto, submete-se à consideração superior a presente solicitação do Congresso Nacional, formulada por intermédio do Ofício 649/2021-P, de 20/10/2021, pelo Exmo. Sr. Deputado Carlos Veras, Presidente da Comissão de Direitos Humanos e Minorias da Câmara dos Deputados, com base na Solicitação de Informação 13/2021, de 29/9/2021, de autoria das Deputadas Vivi Reis e Luiza Erundina, propondo-se:
a) conhecer da presente solicitação, por estarem preenchidos os requisitos de admissibilidade previstos nos arts. 4º, inciso I, alínea "b", da Resolução-TCU 215/2008 e 232, inciso III, do Regimento Interno do TCU; 
b) nos termos do art. 13 da Resolução-TCU 215/2008, informar ao relator do TC Processo 002.560/2016-0, do TC Processo 032.637.2017-9 e do TC Processo 018.544/2020-7, ministro André de Carvalho, que foram juntadas aos presentes autos cópias das peças processuais necessárias ao atendimento do pedido, conforme tabela do parágrafo 24 desta instrução;
c) nos termos do art. 38, inciso II, da Lei 8.443/1992, encaminhar ao Exmo. Sr. Deputado Carlos Veras, Presidente da Comissão de Direitos Humanos e Minorias da Câmara dos Deputados, cópia desta instrução, assim como dos documentos acostados aos presentes autos, conforme tabela do parágrafo 24 desta instrução;
d) dar ciência da decisão que vier a ser adotada ao Exmo. Sr. Deputado Carlos Veras;
e) considerar a solicitação integralmente atendida e arquivar o presente processo, nos termos dos arts. 169, inciso II, do Regimento Interno do TCU e 17, inciso I, da Resolução-TCU 215/2008."
É o relatório.

não há.

Não atuou.

SOLICITAÇÃO DE INFORMAÇÃO PELA COMISSÃO DE DIREITOS HUMANOS E MINORIAS DA CÂMARA DOS DEPUTADOS SOBRE O ANDAMENTO DE PROCESSOS EM TRAMITAÇÃO NO TRIBUNAL. ATENDIMENTO INTEGRAL. ARQUIVAMENTO.

SOLICITAÇÃO DO CONGRESSO NACIONAL (SCN)

Secretaria de Controle Externo da Defesa Nacional e da Segurança Pública (SecexDefesa).

Trata-se de solicitação do Congresso Nacional[footnoteRef:2], por meio da qual a Comissão de Direitos Humanos e Minorias da Câmara dos Deputados, por provocação das sras. deputadas federais Vivi Reis (PSOL/PA) e Luiza Erundina (PSOL/SP) , encaminha pedido de informação 13/2021[footnoteRef:3], acerca do andamento de processos em tramitação nesta Corte de Contas. [2:  Ofício 649/2021-P (peça 2) .]  [3:  Peça 3.] 
Os termos precisos da solicitação são os seguintes[footnoteRef:4]: [4:  Peça 2.] 
"1. Solicito informações acerca do andamento das ações (i) TC Processo 002.560/2016-0, (ii) TC 032.637/2017 e, (iii) Processo 018.544/2020-7, tendo em vista a urgência e relevância do tema para a prevenção e combate ao crime organizado, à luz da garantia dos direitos humanos e do direito fundamental à vida.
2. Existem outros processos ou deliberações sobre o mesmo tema ou temas similares em tramitação no Tribunal de Contas da União?"
A presente solicitação do Congresso Nacional pode ser conhecida, por atender aos requisitos dispostos no art. 4º, I, "b", da Resolução TCU 215/2008, e art. 232, III, do RI/TCU.
Em relação ao objeto deste processo, a instrução da Secretaria de Controle Externo da Defesa Nacional e da Segurança Pública (SecexDefesa) [footnoteRef:5] aduziu informações detalhadas acerca dos processos mencionados pelas solicitantes. [5:  Peças 23-24.] 
Destacou, em síntese, que, no âmbito do TC 032.637.2017-9, o qual ainda não se encontra apreciado definitivamente, estão sendo monitoradas as deliberações proferidas no TC Processo 002.560/2016-0, que tratou de auditoria operacional para avaliar os controles internos do Sistema de Fiscalização de Produtos Controlados do Exército (SisFPC) .
Esclareceu que, ao TC 032.637.2017-9, foi apensada a representação autuada no TC Processo 018.544/2020-7, formulada pelo Ministério Público junto ao Tribunal a respeito de possível desvio de finalidade na revogação das Portarias 46, de 20/3/2020, 60 e 61, de 15/4/2020, editadas pelo Comando Logístico do Exército (Colog) , o que teria ocorrido em decorrência de pressão exercida por clubes de colecionadores, atiradores e caçadores, e que poderia ter resultado na dificuldade no rastreamento de armas e de munições.
Além dos referidos processos, verificou a unidade instrutiva que tramita neste Tribunal o TC Processo 042.141/2021-4, de minha relatoria, que trata sobre o mesmo tema daqueles autos.
Especificamente, esse último processo cuida de auditoria operacional no Comando Logístico do Exército, no Departamento de Polícia Federal e na Secretaria Nacional de Segurança Pública, podendo se estender a outros órgãos e entidades relacionados, com o objetivo de fiscalizar a política e os sistemas implementados no âmbito do Ministério da Justiça e Segurança Pública (MJSP) e do Ministério da Defesa (MD) para o controle de armas de fogo e munições.
A fiscalização se encontra, atualmente, em fase de planejamento, estando prevista para ser realizada no período de 22/11/2021 a 25/3/2022.
A unidade instrutiva propôs informar ao relator dos TC Processo 002.560/2016-0, TC 032.637.2017-9 e TC Processo 018.544/2020-7, ministro André Luis de Carvalho, que foram juntadas aos presentes autos cópias das peças processuais necessárias ao atendimento da solicitação em questão, conforme tabela do parágrafo 23 da instrução precedente.
Sugeriu que fosse encaminhada à Comissão de Direitos Humanos e Minorias da Câmara dos Deputados cópia desta instrução, assim como dos documentos dos TC Processo 002.560/2016-0, TC 032.637.2017-9 e TC Processo 018.544/2020-7 acostados aos presentes autos.
Por fim, propôs considerar a solicitação integralmente atendida, com o consequente arquivamento dos autos.
Acolho as medidas sugeridas pela unidade instrutiva, com ajustes de forma, sem prejuízo de ordenar à Secretaria-Geral de Controle Externo que providencie o encaminhamento de cópia dos acórdãos que vierem a ser prolatados nos TC 032.637.2017-9 e Processo 042.141/2021-4, ainda pendentes de apreciação conclusiva por este Tribunal, ao presidente da Comissão de Direitos Humanos e Minorias da Câmara dos Deputados, como complementação ao atendimento da presente Solicitação.
Diante do exposto, manifesto-me pela aprovação do acórdão que ora submeto à apreciação deste Colegiado.
TCU, Sala das Sessões, em 1 de dezembro de 2021.
Weder de Oliveira
Relator